---
title: Como Vencer no ENEM?
author: ''
date: '2021-04-15'
slug: como-vencer-no-enem
categories:
  - live
tags:
  - r
  - análise
  - quanti
---

# COMO VENCER NO ENEM?

Vamos descobrir como vencer no ENEM. Quem você precisa ser para tirar boas notas no ENEM;

*H1*: quanto mais dinheiro, melhor o desempenho;

*H2:* brancos tem melhor desempenho;

*H3*: negros tem mais acesso ao ensino superior;

*H4*: estudantes de Paracambi são mais idiotas que estudantes de Itatiaia.

*H5*: mulheres casadas tem notas menores

*H6*: menos mulheres casadas que homens casados

## Leitura dos dados

```{r}
setwd("D:/Backups/GitHub/milharal/como vencer no enem/microdados_enem_2019/DADOS")
enem = read.csv2("MICRODADOS_ENEM_2019.csv")
```

```{r}
# saveRDS(enem, "enem19.RDS")
enem = readRDS("enem19BF.RDS")
```

## Variáveis selecionadas

+------------------------------------------------------------+
| CO_MUNICIPIO_RESIDENCIA                                    |
+============================================================+
| NO_MUNICIPIO_RESIDENCIA                                    |
+------------------------------------------------------------+
| CO_UF_RESIDENCIA                                           |
+------------------------------------------------------------+
| SG_UF_RESIDENCIA                                           |
+------------------------------------------------------------+
| NU_IDADE                                                   |
+------------------------------------------------------------+
| TP_SEXO                                                    |
+------------------------------------------------------------+
| TP_ESTADO_CIVIL                                            |
+------------------------------------------------------------+
| TP_COR_RACA                                                |
+------------------------------------------------------------+
| TP_ST_CONCLUSAO                                            |
+------------------------------------------------------------+
| CO_ESCOLA                                                  |
+------------------------------------------------------------+
| TP_DEPENDENCIA_ADM_ESC                                     |
+------------------------------------------------------------+
| TP_PRESENCA_CN                                             |
+------------------------------------------------------------+
| TP_PRESENCA_CH                                             |
+------------------------------------------------------------+
| TP_PRESENCA_LC                                             |
+------------------------------------------------------------+
| TP_PRESENCA_MT                                             |
+------------------------------------------------------------+
| NU_NOTA_CN                                                 |
+------------------------------------------------------------+
| NU_NOTA_CH                                                 |
+------------------------------------------------------------+
| NU_NOTA_LC                                                 |
+------------------------------------------------------------+
| NU_NOTA_MT                                                 |
+------------------------------------------------------------+
| TP_STATUS_REDACAO                                          |
+------------------------------------------------------------+
| NU_NOTA_REDACAO                                            |
+------------------------------------------------------------+
| Q006                                                       |
+------------------------------------------------------------+

## Selecionando Variáveis

```{r}
e <- enem[, c("CO_MUNICIPIO_RESIDENCIA", "NO_MUNICIPIO_RESIDENCIA",
              "CO_UF_RESIDENCIA", "SG_UF_RESIDENCIA",
              "NU_IDADE", "TP_SEXO", "TP_ESTADO_CIVIL",
              "TP_COR_RACA", "TP_ST_CONCLUSAO", "CO_ESCOLA", 
              "TP_DEPENDENCIA_ADM_ESC", "TP_PRESENCA_CN", "TP_PRESENCA_CH", "TP_PRESENCA_LC", "TP_PRESENCA_MT",
              "NU_NOTA_CN", "NU_NOTA_CH", "NU_NOTA_LC", "NU_NOTA_MT", "TP_STATUS_REDACAO",
              "NU_NOTA_REDACAO", "Q006")]
enem <- NULL
```


## Excluindo pessoas

Vamos selecionar os dados que queremos trabalhar. Queremos apenas as pessoas que concluíram o Ensimo Médio, ou irão concluir em 2019, ano da prova. Pra isso, vamos selecionar na variável *TP_ST_CONCLUSAO* os valores 1 (já concluiu) ou 2 (irá concluir em 2019).

```{r}
e <- e[e$TP_ST_CONCLUSAO == 1 | e$TP_ST_CONCLUSAO == 2, ]
```

Também iremos analisar somente as pessoas que, efetivamente, participaram de todas as provas. Só pra facilitar. As seguintes variáveis descrevem a presença em cada prova, e "1" que estavam presentes.

```{r}
e <- e[e$TP_PRESENCA_CN == 1, ]
e <- e[e$TP_PRESENCA_CH == 1, ]
e <- e[e$TP_PRESENCA_LC == 1, ]
e <- e[e$TP_PRESENCA_MT == 1, ]
```

```{r}
e$CO_ESCOLA = as.factor(e$CO_ESCOLA)
```

Vamos salvar nosso banco limpo:

```{r}
#saveRDS(e, "enem19BF_v1.RDS")
e <- readRDS("enem19BF_v1.RDS")
```

# Descrição do banco

```{r}
e$TP_COR_RACA = factor(e$TP_COR_RACA, levels = c(0:5), labels = c("ND", "Branca", "Preta", "Parda", "Amarela", "Indígena"))

e$TP_ESTADO_CIVIL = factor(e$TP_ESTADO_CIVIL, levels = c(0:4), labels = c("NI", "Solteiro", "Casado", "Divorciado", "Viúvo"))

e$NU_NOTA_CN = as.numeric(e$NU_NOTA_CN)
e$NU_NOTA_CH = as.numeric(e$NU_NOTA_CH)
e$NU_NOTA_LC = as.numeric(e$NU_NOTA_LC)
e$NU_NOTA_MT = as.numeric(e$NU_NOTA_MT)



#table(e$TP_ESTADO_CIVIL)
# 0	Não informado
# 1	Solteiro(a)
# 2 Casado(a)/Mora com companheiro(a)
# 3	Divorciado(a)/Desquitado(a)/Separado(a)
# 4	Viúvo(a)


```

```{r}
table(e$TP_COR_RACA)
table(e$TP_SEXO)
```

:

```{r echo=TRUE, message=FALSE, warning=FALSE, paged.print=TRUE}
library(ggplot2)
library(plotly)
# Gráfico no gplot2 + plotly para dar mais informações conforme passamos o mouse;
g = ggplot(data = e, aes(Q006)) +
  geom_histogram(stat = "count")
ggplotly(g)
```

## Quais as disciplinas são mais "difíceis"?

```{r}
library(ggplot2)
gg <- ggplot(e) +
  geom_histogram(aes(NU_NOTA_CN), bins = 30, fill = "red", alpha = .5) +
  geom_histogram(aes(NU_NOTA_CH), bins = 30, fill = "blue", alpha = .5) +
  geom_histogram(aes(NU_NOTA_LC), bins = 30, fill = "cyan", alpha = .5) +
  geom_histogram(aes(NU_NOTA_MT), bins = 30, fill = "orange", alpha = .5) +
  geom_histogram(aes(NU_NOTA_REDACAO), bins = 30, fill = "turquoise", alpha = .5) +
  scale_fill_discrete(1:5)
gg
```
Como as distribuições de matemática e ciências da natureza se encontra mais à esquerda. Para vencer no ENEM, pouca diferença nestas notas, significa estar à frente de mais pessoas.

```{r}
library(ggplot2)
gg <- ggplot(mulheres) +
  geom_histogram(aes(NU_NOTA_CN), bins = 30, fill = "red", alpha = .5) +
  geom_histogram(aes(NU_NOTA_CH), bins = 30, fill = "blue", alpha = .5) +
  geom_histogram(aes(NU_NOTA_LC), bins = 30, fill = "cyan", alpha = .5) +
  geom_histogram(aes(NU_NOTA_MT), bins = 30, fill = "orange", alpha = .5) +
  geom_histogram(aes(NU_NOTA_REDACAO), bins = 30, fill = "turquoise", alpha = .5) +
  scale_fill_discrete(1:5)
gg
```

## Mulheres Casadas

Nossa hipótese é de que mulheres casadas tem notas menores que mulheres não casadas. Para testar isso, vamos fazer um teste-t para saber se a média é diferente entre os dois grupos.

Antes de fazer o teste-t, vamos olhar a distribuição das variáveis.

```{r}
mulheres <- e[e$TP_SEXO == "F", ]
```

```{r}
table(mulheres$TP_ESTADO_CIVIL)/nrow(mulheres) * 100
mean(mulheres$NU_IDADE); sd(mulheres$NU_IDADE)
```
```{r}
hist(mulheres$NU_IDADE, breaks = 100)
nrow(mulheres[mulheres$NU_IDADE > 20, ])
nrow(mulheres[mulheres$NU_IDADE <= 20, ])
plot(mulheres$TP_ESTADO_CIVIL)
```


```{r}
library(effsize)
casadas <- mulheres[mulheres$TP_ESTADO_CIVIL == "Casado", ]
solteiras <- mulheres[mulheres$TP_ESTADO_CIVIL == "Solteiro", ]
ch <- t.test(casadas$NU_NOTA_CH, solteiras$NU_NOTA_CH); ch
cohen.d(casadas$NU_NOTA_CH, solteiras$NU_NOTA_CH)

cn <- t.test(casadas$NU_NOTA_CN, solteiras$NU_NOTA_CN); cn
cohen.d(casadas$NU_NOTA_CN, solteiras$NU_NOTA_CN)

mt <- t.test(casadas$NU_NOTA_MT, solteiras$NU_NOTA_MT); mt
cohen.d(casadas$NU_NOTA_MT, solteiras$NU_NOTA_MT)

lc <- t.test(casadas$NU_NOTA_LC, solteiras$NU_NOTA_LC); 
cohen.d(casadas$NU_NOTA_LC, solteiras$NU_NOTA_LC)

re <- t.test(casadas$NU_NOTA_REDACAO, solteiras$NU_NOTA_REDACAO); re
cohen.d(casadas$NU_NOTA_REDACAO, solteiras$NU_NOTA_REDACAO)
```

# Homens Casados vs. solteiros.

```{r}
homens <- e[e$TP_SEXO == "M", ]
```

```{r}
table(homens$TP_ESTADO_CIVIL)/nrow(homens) * 100
mean(homens$NU_IDADE); sd(homens$NU_IDADE)
```

```{r}
hist(homens$NU_IDADE, breaks = 100)
nrow(homens[homens$NU_IDADE > 20, ])
nrow(homens[homens$NU_IDADE <= 20, ])
plot(homens$TP_ESTADO_CIVIL)
```

```{r}
library(effsize)
casados <- homens[homens$TP_ESTADO_CIVIL == "Casado", ]
solteiros <- homens[homens$TP_ESTADO_CIVIL == "Solteiro", ]

ch <- t.test(casados$NU_NOTA_CH, solteiros$NU_NOTA_CH); ch
cohen.d(casados$NU_NOTA_CH, solteiros$NU_NOTA_CH)

cn <- t.test(casados$NU_NOTA_CN, solteiros$NU_NOTA_CN); cn
cohen.d(casados$NU_NOTA_CN, solteiros$NU_NOTA_CN)

mt <- t.test(casados$NU_NOTA_MT, solteiros$NU_NOTA_MT); mt
cohen.d(casados$NU_NOTA_MT, solteiros$NU_NOTA_MT)

lc <- t.test(casados$NU_NOTA_LC, solteiros$NU_NOTA_LC); 
cohen.d(casados$NU_NOTA_LC, solteiros$NU_NOTA_LC)

re <- t.test(casados$NU_NOTA_REDACAO, solteiros$NU_NOTA_REDACAO); re
cohen.d(casados$NU_NOTA_REDACAO, solteiros$NU_NOTA_REDACAO)
```

# Começando nosso cálculo de Como Vencer o ENEM?

```{r regressao}
library(lme4)
fit <- lmer(data = e, NU_NOTA_MT ~ Q006 +  (1|CO_ESCOLA))
summary(fit)
```


# Como vencer no ENEM?

## Ser solteira vs. Ser casada

- O primeiro para vencer no ENEM, caso você seja uma mulher, é ser solteira. Evite ser cada ao fazer o ENEM.

- Neste ano (2019) as mulheres solteiras tiveram mais diferença em Matemática (d cohen = 0,35) e linguagens e códigos (d = 0,25). Então, para vencer no ENEM, mulheres solteiras tem mais vantagem nestas notas.

## Solteiro vs. Casados

Em um mundo equânime, o dito acima tem de se repetir.

Se você é homem, apesar de haver uma ligeira diferença que favorece os solteiros, esta diferença é muito pequena. Então, se você quiser vencer no ENEM sendo homem, você pode escolher se casado ou solteiro.

## Renda

- Se você quiser vencer no ENEM, seja o mais rico possível. Qualquer aumento na sua renda, aumenta sua nota no ENEM (matemática).


# Limitações

Analisar redação com base nos tipos de "erro".
